臺灣臺北地方法院民事判決　　　　　　　100年度訴字第954號
原　　　告　黃柏欽
被　　　告　黃啟文
上列當事人間返還費用事件，本院於民國100年5月23日言詞辯論
終結，判決如下：
    主  文
原告之訴駁回。
訴訟費用新臺幣陸仟伍佰元由原告負擔。
    事實及理由
一、原告起訴主張：原告經胞兄即訴外人黃啟誠介紹認識被告，
    被告稱其於大陸長沙就讀中醫學院，並可介紹原告就讀，並
    稱有3年期之保證畢業班，學費共計新臺幣（下同）60萬元
    。原告於民國99年3月12日抵達長沙，並於翌日試讀1日，惟
    原告察覺校方收取學費過高，且並無3年期之保證畢業班，
    故於同年月15日返回臺灣，並要求被告退費，但被告原先願
    返還35萬元，但屢經協商後，除先將退還金額降至10萬元外
    ，現則不願退還任何金額。因原告僅試讀1日，尚未參加正
    式入學考試，而被告既無法保證原告得於3年畢業，應屬給
    付不能之情事，自得向被告請求損害賠償即被告應在扣除學
    校繳款證明收據之費用後將其餘價金返還原告。並聲明：被
    告應給付原告60萬元。
二、被告則以：被告與黃啟誠相識多年，於97年間黃啟誠提議共
    同出資經營醫療事業，黃啟誠稱其為中醫師，可多元經營諸
    多業務，被告信以為真，遂投入資金、人力，惟均未獲利。
    98年下半年度，黃啟誠請託被告代為安排其胞弟即原告至大
    陸求學，被告要求黃啟誠返還上開欠款，方願為原告安排相
    關入學事宜。被告與黃啟誠同意返還先前欠款，並針對入學
    部分，約定事後另給付60萬元作為費用。被告雖於98年9月2
    9日收受60萬元匯款，惟該筆款項係由訴外人熊蘭仙支付，
    係為黃啟程返還97、98年間規劃創建診所時，被告為其代墊
    之費用及其承諾負擔之損失。而被告安排原告入學事宜，並
    完成全部委託事項後，無法聯繫黃啟誠，而原告入學後又無
    就讀意願，且原告二人反悔不願支付另筆約定之60萬元費用
    。綜上所述，原告先行違約，竟仍提起本件訴訟，實無理由
    。並聲明：原告之訴駁回。
三、不爭執事項：
（一）被告受原告請託，為其安排至大陸就學事宜。原告於99年
      3月12日抵達長沙，並於翌日試讀1日，惟於同年月15日返
      回臺灣。
（二）被告於98年9月29日收受60萬元匯款，惟該筆款項係由熊
      蘭仙支付。
四、得心證之理由：
    原告主張被告以可介紹原告至大陸長沙就讀中醫學院之3年
    期保證畢業班，向原告收取60萬元之學費，嗣後原告得知該
    中醫學院並無保證畢業班，且認被告收取學費過高，爰依據
    給付不能之法律關係，請求被告返還60萬元之費用等語，被
    告則否認之，並以前揭情詞置辯，故本件之主要爭點厥為：
    (一)原告是否確實有交付60萬元予被告？(二)如確係原告交付，
    被告是否有原告所稱給付不能而應返還或賠償60萬元之情事
    ？現就本件之爭點析述如后：
（一）關於原告是否有交付60萬元予被告部分：
      被告雖不否認曾於98年9月29日收受60萬元匯款，但辯稱
      該筆款項係由熊蘭仙支付云云。依原告所提出之匯款單，
      其上記載之匯款人確係熊蘭仙（見本院卷第7頁）。然關
      於熊蘭仙匯款予被告之原因業據其到庭具結證稱「之前在
      家裡有討論到原告想去大陸唸書，他認為中醫在臺灣仍有
      發展性，因為原告哥哥與被告認識，有討論到去大陸唸書
      之問題...。全部費用為60萬元，因為原告在國外，委託
      我去匯款。」等語（見本院100年5月23日言詞辯論筆錄，
      本院卷第32頁背面）。而熊蘭仙與被告間既無債權債務關
      係，自不會無端匯款60萬元至被告帳戶中，而熊蘭仙與原
      告雖無婚姻關係，但兩人育有小孩且共同生活，故原告主
      張前開款項係原告委請熊蘭仙先行匯至被告戶頭，作為其
      支付辦理至大陸長沙地區就讀中醫之相關費用，應為可採
      。
（二）關於被告是否有原告所稱給付不能而應返還或賠償60萬元
      之情事？
      按因可歸責於債務人之事由，致給付不能者，債權人得請
      求賠償損害。民法第226條定有明文。復按，債權人於有
      民法第226條之情形時，得解除契約。民法第256條亦定有
      明文可參。原告主張因其親赴大陸長沙地區就讀中醫學院
      時，方得知並無被告所保證3年畢業班，認被告有給付不
      能之情事而得解除契約並請求損害賠償，然被告否認有為
      前開保證，故自應由原告證明被告是否確實有其所稱之給
      付不能情事。原告雖聲請訊問證人作為其與被告間約定內
      容之證明方法。然查：
    1.證人熊蘭仙雖證稱「當初原告與哥哥在家裡有討論到三年
      包畢業，包論文，不用去上課，只要開學去露臉就可以了
      。」等語（見本院100年5月23日言詞辯論筆錄，本院卷第
      32頁背面），然熊蘭仙自承其於交付相關文件予被告前，
      未曾與被告謀面，其所聽聞者係為原告與其兄長在家中討
      論之內容，並非直接見聞原、被告間約定之具體內容為何
      者，自不得因其傳聞所得，認定兩造間確實有如原告所稱
      被告保證3年畢業之情事。至證人黃誠則具結證稱「當
      初被告有提及他在大陸地區唸書，有關係可以有很多方便
      。回來後我弟弟表示他想去，但是我不贊成，但是我弟弟
      仍是表示他想去，關於原告與被告接洽之過程我不清楚。
      」等語（見本院100年5月23日言詞辯論筆錄，本院卷第31
      頁背面）。故由黃誠之證詞亦無法證明被告確實有保證
      原告3年畢業之情事。
    2.另本院依民事訴訟法第367條之1第1項依職權訊問原告時
      ，其就當初如何與被告洽談到大陸長沙就讀中醫學院之事
      宜部分具結陳稱「被告是我哥哥的朋友，當初是我與哥哥
      一起去找被告，被告主動跟我提及他在大陸地區讀書，他
      說去大陸拿文憑不錯，詢問我是否有意願去讀書。後來我
      也想去那邊看看環境，被告有跟我說三年包畢業，所有費
      用係60萬元。（問：所謂「包畢業」究竟為何意？）就是
      會讓我順利拿到畢業證書。（問：考試不過也可以領取畢
      業證書嗎？）被告說考試一定會讓我過。（問：有無提及
      如不想繼續唸書，如何處理？）那時沒有提到此問題。我
      在98年9月29日匯款，於99年3月12日間去大陸長沙，99年
      3月15日就回來臺灣。因為黃文介紹一個人接機，那邊
      有認識了1、2個在那裡讀書之臺灣人，才知道收費不合理
      ，且學校沒有3年保證班。一般都唸3年，但是沒有一定保
      證畢業。」等語。（見本院100年5月23日言詞辯論筆錄，
      本院卷第30頁背面、第31頁）。一般學校是否授予學生文
      憑，端視該名學生是否通過學校之相關考核，例如上課出
      、缺勤狀態，有無通過考試、甚至有提交論文審查之必要
      ，雖前開考核各校間之標準寬鬆不一，但除非有學校係以
      販售學歷、文憑經營學店之方式為之，否則斷無僅由學生
      繳交一定費用後，必定可以取得學位之情形。原告自承其
      為東吳大學法律系畢業，且為61年生，時以三十餘歲應有
      一定社會歷練，應無以價金買受文憑之錯誤認知。綜上，
      本院認兩造間之約定內容係為：原告支付60萬元時，被告
      先為原告取得入學資格後，原告在正常就讀之情形下，被
      告得協助原告取得通過考試、繳交論文而順利取得學位之
      情形。
    3.另原告自承有取得大陸長沙中醫學院之學生證，其至大陸
      長沙地區時有一被告安排接機、陪同吃飯及帶其去學校之
      研究生等情，顯見被告已依約安排入學就讀事宜。然原告
      僅就讀一天後並未參加任何學校考試旋即返還臺灣，自無
      從判定被告是否能協助原告通過考試、提交論文，而被告
      既已依據債之本旨安排原告入學及協助就學事宜，而關於
      報酬部分亦為兩造前所達成之協議，原告自不得事後片面
      認定該報酬約定過高及本身不盡對己義務亦即在該校就讀
      ，認定被告有給付不能之情事。
    4.承上，原告以被告給付不能為由，主張解除契約或請求損
      害賠償即屬無據。
五、綜上所述，本件被告無原告所稱之給付不能之情事，從而，
    原告請求被告應給付60萬元即屬無據，應予駁回。
六、因本件事證已臻明確，兩造其餘主張陳述及所提之證據，經
    本院斟酌後，認與判決結果不生影響，均毋庸再予論述，附
    此敘明。
七、本件訴訟費用額確定為第一審裁判費6,500元，爰依民事訴
    訟法第78條，由敗訴之原告負擔。
中    華    民    國   100    年    5     月    31    日
                  民事第七庭    法  官  黃柄縉
以上正本係照原本作成
如對本判決上訴，須於判決送達後20日內向本院提出上訴狀。如
委任律師提起上訴者，應一併繳納上訴審裁判費。
中    華    民    國   100    年    5     月    31    日
                                書記官  洪仕萱